臺灣高等法院臺南分院刑事判決　　　　　　　　　九十一年度交上易字第七四號
　　　上　訴　人
　　　選任辯護人　嚴　庚　辰　律師
右上訴人因過失傷害案件，不服中華民國九十一年五月三日台灣嘉義地方法院九十一
年度交易字第二九號第一審判決（起訴案號：台灣嘉義地方法院檢察署九十年度偵字
第五六六二號），提起上訴，本院判決如左：
      主      文
上訴駁回。
      事      實
一、MA-HAWAN JARAT（中文譯名加農）係泰國人，受雇來台工作，在榮福股份有限公
    司（下稱榮福公司）擔任管線埋設工人，並在工地駕車載運榮福公司施工材料，
    駕駛為其附隨業務，為從事駕駛業務之人。「加農」於民國（下同）九十年七月
    廿六日晚上七時卅分許，無照駕駛三Ｇ─四一二號大貨車，沿嘉義市○○路，東
    往西行駛，途經嘉義市○○路與友愛路交岔路口時，應注意汽車行駛時，駕駛人
    應注意車前狀況，隨時採取必要安全措施，且應注意該路段行車速限為五十公里
    ，於行駛至該交岔路口時，應減速慢行，作隨時停車準備。而當時天候晴、夜間
    有照明、路面乾燥、無缺陷、無障礙、視距良好，無不能注意情事，竟疏未注意
    減速通過交岔路口，貿然以時速約五十公里速度行駛，適甲○○駕駛Ｓ五─二二
    二八號小客車，沿嘉義市○○路，南向北行駛，於行經嘉義市○○路與友愛路交
    岔口時，亦疏未注意車前狀況，隨時採取必要安全措施，通過該交岔路口，「加
    農」見狀閃避不及，致所駕駛大貨車左前車頭，撞及甲○○駕駛小客車右側車身
    中央，使甲○○受有胸部鈍挫傷併左側第五、六、七肋骨骨折等傷害。
二、案經甲○○訴由嘉義市警察局第一分局，報請台灣嘉義地方法院檢察署檢察官偵
    查起訴。
      理      由
一、訊據上訴人即被告加農供承於右揭時地，無照駕駛三Ｇ─四一二號大貨車，與告
    訴人甲○○駕駛Ｓ五─二二二八號小客車發生車禍，致甲○○受傷之事實。惟否
    認有右述過失傷害犯行，辯稱：伊在榮福公司，係從事管線埋設工作，非駕駛貨
    車，肇事當日伊係未經允許，私自駕車去購買檳榔，於行經肇事路口時，行車號
    誌為綠燈，係告訴人闖紅燈，而高速撞及伊駕駛大貨車，其無過失云云。惟查：
  (一)被告於九十年七月廿六日晚上七時卅分許，無照駕駛大貨車，沿嘉義嘉義市○○
    路，東往西行駛，途經嘉義市○○路與友愛路交岔路口時，與告訴人甲○○所駕
    駛小客車發生車禍，致甲○○受有胸部鈍挫傷併左側第五、六、七肋骨骨折等傷
    之事實，已據告訴人指訴甚詳，並為被告所自承，復有診斷證明書、道路交通事
    故調查報告表、交通事故現場照片十五紙在卷可稽（詳警卷五、七至十二頁）。
  (二)被告雖辯稱：係告訴人駕車闖紅燈云云。然此為告訴人否認，告訴人反指：係被
    告駕駛大貨車，擅闖紅燈撞及其小客車云云。彼二人均互指對方未遵守交通號誌
    闖越紅燈，惟除各該人指述外，並無其他證據證明彼二人指述為真實，由卷附道
    路交通事故調查報告表所載，肇事後現場遺留煞車痕、撞擊痕、輪擦痕、刮地痕
    及二車停留位置等現場情狀以觀，亦無法認定係何人未遵守號誌闖越紅燈。是本
    件車禍究係被告或告訴人未遵守號誌，擅闖越紅燈肇事，無法證明，核先說明。
  (三)【被告及告訴人客觀上可預見並避免危險之發生，均負有注意義務】
  (1)按汽車行駛至交岔路口，應遵守燈光號誌之指示，惟依燈光號誌指示行駛途中，
    有無發生危險可能，仍應由行車駕駛人為充分注意，自難以一經燈光號誌指示為
    綠燈時，即可不負注意責任（最高法院廿四年上字第一六九六號判例參照）。蓋
    參與交通者，除應依道路交通安全規則為一般注意外，尚有依實際情況，為特別
    注意義務。雖駕駛人可信賴其他參與交通者，亦能遵守交通規則，而同為必要之
    注意，並謹慎採取適當行動，而對於不可知之對方違規行為，並無預防義務。然
    因對於違規行為所導致危險，若屬已可預見，且依法律、契約、習慣、法理及日
    常生活經驗等，在不超越社會相當性範圍，應有注意義務者，自仍有以一定行為
    避免結果發生之義務。故關於他人違規事實，已極明顯，同時有充足時間，可採
    取適當之措施，以避免發生交通事故結果時，即不得以信賴他方，定能遵守交通
    規則為由，以免除自己責任（最高法院七十四年度台上字四二一九號判例參照）
    。是以，本件車禍雖無法證明係何人未遵守號誌闖紅燈行駛。然揆諸上開判例意
    旨，倘被告可預見危險，並避免危險之發生，自仍負有注意義務。
  (2)又依卷附道路交通事故調查報告表所附事故現場圖所示，本件肇事兩車撞擊痕距
    離自由路與友愛路交岔路口，東向路口邊界處，約廿四公尺（按依現場圖比例尺
    ，每格表示長度三公尺換算，慢車道八公尺，安全島七公尺，快車道九公尺，合
    計廿四公尺），距離交岔路口南向路口邊界，約十五公尺（快車道五格，有十五
    公尺），被告煞車痕起點距離交岔路口東向邊界處，約十八公尺（慢車道八公尺
    ，安全島七公尺，快車道一格三公尺，計十八公尺，詳警卷七頁）。參酌上情以
    觀，被告與告訴人駕車通過交岔路口時，均有適當距離及時間，可以看清車前左
    右，有無來車。而本件車禍當時天候晴、夜間有照明，路面乾燥、無缺陷、無障
    礙、視距良好，可採取必要措施避免危險發生，並無使被告與告訴人不能注意情
    事。足認被告與告訴人均疏未注意，而有違背注意義務，甚為明顯。
  (3)次查，肇事路段行車限速為時速五十公里，有道路交通事故調查報告表所載行車
    速限附卷可按（詳警卷七頁背面）。被告於警訊及原審時自承：伊在車禍發生當
    時，車速約為時速五十公里等語（詳警卷二頁背面、原審卷五九頁）。其於偵查
    中及原審時雖改稱：時速約四、五十公里云云（詳偵查卷九頁背面、原審院卷十
    六頁）。惟被告於警訊時陳述，距離車禍發生時較短，記憶較清楚。再參以被告
    於現場所遺留車輛煞車痕長達十二‧九公尺等情觀之（參照一般公路汽車煞車距
    離、行車速度對照表，時速近五十公里），自以被告在警訊及本院審理時供稱，
    時速約五十公里，較為可採。足見被告於行經本件肇事交岔路口時，疏未減速慢
    行。被告於本院審理時辯稱：原審參酌一般公路汽車煞車距離及行車速度對照表
    ，認被告煞車痕達十二‧九公尺，行車時速應在五十公里，惟被告係駕駛貨車，
    與小客車相較，本需較長煞車距離，且因載有鏟土機而負重，倘被告以時速五十
    公里駕駛貨車，煞車距離必較十二‧九公尺為長，故被告於警訊及原審供稱：係
    以四十至五十公里時速開車，應屬可信云云。然查：車輛煞車距離長短，主要係
    與車輛行車速度成正比，與車體重量或負重無甚關聯。縱車輛因車體本身或負載
    較重，因重力加速度關係，需較長煞車距離，惟因車體或負載較重，亦同時增加
    車輛輪胎與地面摩擦力，則重力加速度與地面摩擦力兩相抵消，應不影響煞車距
    離長短。故被告所辯，應無足憑採。
  (四)另按行車速度應依標誌之規定，無標誌者，在市區道路，時速不得超過五十公里
    ；又汽車行駛時，駕駛人應注意車前狀況，並隨時採取必要安全措施，道路交通
    安全規則第九十三條第一項第一款、第九十四條第三項分別定有明文。本件被告
    於前開時地，駕車行經肇事路段，自應注意遵守上開規定，而依當時情況，又無
    不能注意情事，已如前述。詎其能注意，竟疏未注意車前狀況及減速慢行，貿然
    以時速約五十公里行駛通過該交岔路口，因而肇事，致告訴人受傷，被告有過失
    之責，至為灼然，且其過失為肇事主要原因。雖告訴人駕車行經肇事路口，因疏
    未注意車前狀況，並隨時採取必要安全措施（由告訴人駕駛小客車，於肇事現場
    未遺留任何煞車痕觀之，足見其未注意車前狀況，並採取煞車或閃避等必要安全
    措施），致發生本件車禍，與有過失，而為肇事次因。然本件車禍既係因被告過
    失行為併合所致，被告自難辭其過失責任，而解免其責。又告訴人所受傷害係因
    被告過失行為所造成，則被告過失行為與告訴人傷害間，顯具有相當因果關係。
  (五)再按刑法第二百八十四條第二項所謂業務，係指以反覆同種類行為為目的之社會
    活動而言，不僅指主業務而已，即為完成主要業務所附隨準備工作與輔助事務，
    亦應包括在內（最高法院八十一年度臺上字第一二二四號判決參照）。查被告雖
    係在榮福公司擔任管線埋設工人，惟在工地有開車，載運榮福公司工地施工材料
    ，從工地甲地載運到乙地等情，為其所自承（詳原審卷十三頁），揆諸前開說明
    ，駕駛自為被告業務，而為其附隨業務，其為從事駕駛業務之人，應無疑義。被
    告於本院審理時辯稱：伊在工地是開鏟土機（俗稱山貓）運貨，不是開貨車，當
    日係同事陳新溪開車，陳新溪去買香菸，伊就偷偷開車去買檳榔。又因泰語「山
    貓」與「車子」發音相近，才在原審供承在工地裡有開車，實則係指開「山貓」
    而言云云。而證人陳新溪於本院審理時亦附和其詞，供稱：被告在公司只負責開
    鏟土機。當天我開貨車載著鏟土機，與被告自雲林工地欲返回嘉義公司處，我在
    嘉義市○○路遇見朋友，就下車與朋友在路邊講話，被告未告知我，即將貨車開
    走，事後被告向我說是開車去買檳榔云云（詳本院卷五二、五三頁）。惟查：
  (1)被告於本院審理時先供稱：本來係臺灣的朋友陳新溪在開車，後來臺灣的朋友陳
    新溪去「買香菸」，我就偷開車去買檳榔云云（詳本院卷四十頁），核與證人陳
    新溪供稱：伊遇見朋友，「下車在路邊與朋友聊天」云云，彼此供述顯有出入。
    況被告與證人陳新溪在肇事當時，並未急於趕赴某地，倘證人陳新溪下車買香菸
    ，應不至耗時太久，被告實無必要未待陳新溪返回車上，即將貨車開走。又證人
    陳新溪既供稱：被告未曾開過貨車，則其在路旁與朋友聊天，見被告不知何故，
    將載有鏟土機貨車開走，應知被告對交通用路人，會造成相當危險性，焉有不緊
    急上前攔阻，而仍任由被告駕車揚長而去之理？是被告與證人陳新溪供述，既不
    一致，所言又與常理有違，應屬臨訟串詞，要非可信。
  (2)至被告辯稱：肇事當時，車輛很少，我才敢開大貨車云云（詳原審卷五四頁）。
    惟查：案發當日，係星期四上班日，案發時間為晚上七時卅分許，案發地交岔路
    口，則各為八線及六線道路段。以此觀之，被告駕車時，應屬車流繁忙時段，行
    經路線應屬嘉義市車水馬龍之處。被告辯稱：當時車輛很少云云，已不足採信。
    再參諸被告自承：在泰國其有駕駛貨車執照等語（詳本院卷三七頁），是被告應
    知悉大貨車駕駛不易，且有視界死角，駕駛時需有高度注意義務等情。以此言之
    ，被告既明知駕駛大貨車危險性，必不致於僅為購買檳榔，即在人車繁忙時地，
    甘冒重大風險冒然駕車。
  (3)末查，本件於本院審理時，經本院命泰國語通譯JA-WA WATHAWET，將泰語「山貓
    」、「車子」覆訟數次，比較兩者，「山貓」中文音譯「漏喵」、「車子」中文
    音譯為「漏就泥」，顯可輕易區別，兩者發音不同。況榮福公司職員吳聰喬於原
    審時證稱：（問：被告在台灣沒有駕照，為何開車？何人把車子交給被告？）那
    部車原來是「阿成」開的，被告原不是開車的，如有開，是在工地現場等語（詳
    原審卷六一頁）。由證人吳聰喬所言觀之，足證被告在工地確有駕駛貨車無誤。
    再參酌證人吳聰喬係本國人，並無語言隔劾因素存在，原審法官復指出，被告駕
    駛車輛，需要駕照，證人吳聰喬自無誤述可能。
  (六)綜上所述，被告辯稱：未曾駕駛過本件肇事大貨車，駕駛非其附隨業務云云，不
    足採信。本件事證明確，被告業務過失傷害犯行，堪以認定。
二、核被告所為，係犯刑法第二百八十四條第一項前段業務過失傷害罪。被告無照駕
    車，因而致人受傷，應依道路交通管理處罰條例第八十六條第一項規定，加重其
    刑。又被告犯罪後，經嘉義市警察局第一分局北鎮派出所警員乙○○前往處理時
    ，在被告尚未向警員表示係肇事者前，即經旁觀民眾告知，本件車禍係被告駕車
    肇事等情，已據到場處理警員乙○○結證在卷（詳本院卷廿六頁、原審卷廿六頁
    ）。雖被告因語言因素，無法於警員到場時，即主動表明犯行，惟既與自首要件
    不符，自無從依刑法第六十二條前段自首規定，減輕其刑，併此說明。
三、原審以被告罪證明確，因予適用道路交通管理處罰條例第八十六條第一項，刑法
    第二百八十四條第二項前段、第四十一條第一項前段，罰金罰鍰提高標準條例第
    一條前段、第二條規定，併審酌被告無前科，素行良好，惟無照駕車肇事，且為
    肇事主因，過失責任較重，因其過失行為，造成告訴人受有胸部鈍傷及肋骨骨折
    ，迄今尚未與告訴人和解，賠償告訴人損害，及犯後僅坦承部分犯行，而否認有
    過失責任，態度非佳等一切情狀，量處有期徒刑三月，併就所處徒刑，諭知如易
    科罰金，以三百元折算一日之標準，以示懲儆。本院經核原判決認事用法，均無
    不當，量刑亦稱妥適。被告上訴意旨，否認犯行，並指摘原判決不當，為無理由
    ，應予駁回。
據上論斷，應依刑事訴訟法第三百六十八條，判決如主文。
本案經檢察官林炎昇到庭執行職務。
中    華    民    國      九十一      年      九      月      十二      日
                                  臺灣高等法院臺南分院刑事第七庭
                                      審判長法官  蔡    崇    義
                                            法官  宋    明    中
                                            法官  董    武    全
右正本證明與原本無異。
不得上訴。
                                      法院書記官  黃    全    忠
中    華    民    國      九十一      年      九      月     十三       日
附錄法條：
刑法第二百八十四條第二項：
從事業務之人，因業務上之過失傷害人者，處一年以下有期徒刑、拘役或一千元以下
罰金，致重傷者，處三年以下有期徒刑、拘役或二千元以下罰金。
